【裁判字號】    95,上國,2
【裁判日期】    950621
【裁判案由】    國家賠償
【裁判全文】
臺灣高等法院臺中分院民事判決           95年度上國字第2號
上  訴  人  乙○
            丙○○○
共      同
訴訟代理人  林誌誠律師
被上訴人    苗栗縣苑裡鎮公所
法定代理人  戊○○
訴訟代理人  甲○○
            丁○○
上列當事人間國家賠償事件，上訴人對於中華民國95年1月19日
臺灣苗栗地方法院93年度國字第4號第一審判決提起上訴，本院
於民國95年6月7日辯論終結，玆判決如下：
    主  文
上訴駁回。
第二審訴訟費用由上訴人負擔。
    事實及理由
一、本件被上訴人法定代理人已變更為戊○○，並據聲明承受訴
    訟，核無不合，應予准許。
二、上訴人主張：上訴人之子林炳鑫於民國（下同）93年8月6日
    中午12時40分許，騎乘車牌號碼TKI-762號機車，行經苗栗
    縣苑裡鎮○○里○鄰○號○道路時，被上訴人發包予訴外人升
    鴻營造有限公司（下稱升鴻公司）之苑裡鎮社苓農地重劃區
    ○路改善工程正在該處施工，升鴻公司於施工期間，本應維
    持工地安全，在工地周圍設置安全設施及明顯之警示標誌，
    以防止危險發生，詎升鴻公司竟將路旁水溝內之樹枝、雜草
    等物堆放於道路上加以占用，且未設置安全措施，而該道路
    右側車道為車牌號碼IA-767號之20噸傾卸式大貨車占用，致
    林炳鑫騎車經過上開地點時，遭道路上堆放之雜草、樹枝絆
    阻而發生車禍，跌入路旁水溝之中，經送醫急救後，仍因肝
    臟撕裂傷併內出血休克不治死亡，被上訴人為上開道路之管
    理機關，疏於監督升鴻公司採行必要之安全措施，亦未在施
    工處所設置明顯之警告標誌，或以圍籬圈住工地四週，使用
    路人明確注意該施工路段並知所趨避，反由升鴻公司將路旁
    水溝內清理之雜草、樹枝堆放於道路上，使用路人可使用道
    路面積縮小，被上訴人顯係對於公共設施之設置及管理有所
    欠缺，致林炳鑫車禍死亡，被上訴人應依國家賠償法第三條
    第一項規定負損害賠償責任；上訴人為林炳鑫之父母，承受
    白髮人送黑髮人之傷痛，自得請求被上訴人賠償精神慰撫金
    等情，爰依國家賠償法第三條第一項及侵權行為之法律關係
    ，求為命：被上訴人給付上訴人新台幣（下同）各300萬元
    ，及自起訴狀繕本送達翌日起至清償日止，按年息5％計算
    之法定遲延利息之判決（原審駁回上訴人之請求，上訴人於
    本院僅就請求被上訴人應各給付150萬元本息部分聲明不服
    ，其餘部分未據其聲明不服)。
三、被上訴人則以：被上訴人為上開農路改善工程之定作人，已
    善盡維護管理道路公共設施之義務，且被上訴人就承攬人所
    造成之不法侵害，不負損害賠償責任，另依行政院公共工程
    委員會訂頒工程合約書規定，如因廠商疏失而發生意外事故
    ，應由廠商自行負責。被上訴人不負損害賠償責任。本件係
    由於林炳鑫酒後騎乘機車，其血液中酒精含量測試經換算結
    果達於1.28MG/L，已遠超過公共危險罪0.55MG/L之標準，影
    響其駕駛之注意力及判斷力，未能注意車前狀況而滑倒所致
    ，而施工單位利用道路放置足以妨礙交通之物品、未設置警
    告標誌、影響他車通行，僅係肇事次因，上訴人已與升鴻公
    司以140萬元達成和解，並約定上訴人不得再要求其他賠償
    ，上訴人不應再提起本件國家賠償之訴等語，資為抗辯。
四、上訴人主張因被上訴人發包予訴外人升鴻公司之苑裡鎮社苓
    農地重劃區農路改善工程正在該處施工，該公司施工人員將
    路旁水溝內之樹枝、雜草等物堆放於道路上，且未設置安全
    措施及警告標誌，林炳鑫於上述時間騎乘機車經過上述地點
    時，撞及路上堆放之雜草、樹枝而發生車禍，跌入路旁水溝
    之中，經送醫急救後不治死亡等事實，有戶籍謄本、道路交
    通事故證明書、臺灣苗栗地方法院檢察署相驗屍體證明書影
    本為證（見原審卷15、94、95頁），且據證人即當時在場擔
    任升鴻公司司機蘇平元證述明確（見原審卷143頁），並有
    上開車輛事故之道路交通事故現場圖暨調查報告表、警訊筆
    錄、現場照片等資料在卷可證（見原審卷68至73頁），而升
    鴻公司之負責人蔡光輝、受僱於現場施作之工人吳慶芳2人
    亦於檢察官就其所涉過失致死刑事責任進行偵查時就上開情
    節坦承不諱，復與上訴人達成民事和解，經檢察官為緩起訴
    處分確定在案，此經本院調閱臺灣苗栗地方法院檢察署93
    年度相字第373號相驗卷、94年度偵字第673號偵查卷查明屬
    實，自堪信為真實。
五、按任何人不得利用道路堆積、放置或拋擲足以妨礙交通之物
    品；挖掘道路，應事先申請主管機關許可並知會當地警察機
    關；工程進行中，並應樹立警告標誌，夜間並安裝警告燈；
    道路因施工、養護或其他情況致交通受阻，應視需要設置各
    種標誌或拒馬、交通錐等，夜間應有反光或施工警告燈號，
    必要時並應使用號誌或派旗手管制交通；道路交通安全規則
    第一百四十條第一款、第一百四十三條前段、道路交通標誌
    標線號誌設置規則第一百四十五條第一項分別定有明文。又
    公有公共設施因設置或管理有欠缺，致人民生命、身體或財
    產受損害者，國家應負損害賠償責任；國家賠償法第三條第
    一項亦有明文。查，升鴻公司於上開時地進行農路改善工程
    之施工，本應依前揭法條之規定，在施工地點周圍設置警告
    標誌，且不得隨意利用道路堆積、放置足以妨礙交通之物品
    ，以防止危險發生，詎升鴻公司之施工人員非但未在現場設
    置警告標誌，復將路旁水溝內之樹枝、雜草等物堆放於道路
    上，足以妨礙往來之交通安全，致林炳鑫騎乘機車經過上開
    地點時，不慎撞擊堆置道路上之樹枝、雜草等障礙物而滑倒
    ，經送醫急救後仍傷重不治，升鴻公司人員顯係因過失不法
    侵害他人之權利，應負損害賠償責任；而被上訴人為前開道
    路之管理機關，應隨時注意保持道路為可供安全使用之狀態
    ，且於升鴻公司承包工程進行中，被上訴人亦負有隨時監督
    該公司依前揭規定設置警告標誌且勿於道路上隨意堆放障礙
    物之責任，其既未能善盡上開監督之責，使升鴻公司於施工
    過程中就此有所疏懈，即屬對於公共設施管理上之欠缺，且
    致人民之生命受到損害，應依上揭法條之規定，負國家賠償
    責任。
六、次按不法侵害他人致死者，被害人之父、母、子、女及配偶
    ，雖非財產上之損害，亦得請求賠償相當之金額；民法第
    一百九十四條定有明文。本件上訴人分別為林炳鑫之父、母
    ，含莘茹苦養育十數載，今驟然失所依靠，天人永別，晚年
    喪子，承受白髮人送黑髮人之傷痛，精神上自受有極大之痛
    苦，自得就其所受非財產上之損害請求賠償；而上訴人育有
    4男4女，林炳鑫為上訴人之幼子，死亡時年37歲，生前因身
    體健康情形不佳，工作情形斷斷續續，偶而在家中幫忙處理
    事務等情，上訴人2人均不識字，務農為生，共有田地約5分
    ，此經上訴人陳述綦詳（見原審卷204頁、本院卷20頁），
    審酌雙方之身分地位、經濟能力及林炳鑫死亡所帶給上訴人
    等人精神痛苦之程度，本院認上訴人請求非財產上之損害，
    以每人各200萬元為當。
七、另按損害之發生或擴大，被害人與有過失者，法院得減輕賠
    償金額，或免除之；民法第二百十七條第一項定有明文。又
    汽車行駛時，駕駛人應注意車前狀況，並隨時採取必要之安
    全措施；汽車駕駛人飲用酒類或其他類似物後其吐氣所含酒
    精濃度超過每公升0.25毫克或血液中酒精濃度超過百分之
    0.05以上者，不得駕車；道路交通安全規則第九十四條第三
    項、第一百十四條第一項第二款分別定有明文。查，林炳鑫
    在發生上開事故之時，係於酒後騎乘機車，其血液中酒精濃
    度含量測試為265.6MG/DL，經換算結果達於1.32MG/L等情，
    有其檢驗報告1紙在卷可稽（見原審卷66頁），林炳鑫當時
    血液內酒精濃度已遠超過法定禁止駕駛之標準，足以影響其
    駕駛之注意力，且其於騎車行經肇事地點時，未能注意車前
    狀況並隨時採取必要之安全措施，導致車輛撞擊道路上堆置
    之樹枝雜草等障礙物而滑倒，顯然對於該次車輛事故損害之
    發生與有過失，且依卷內所附現場照片觀之，肇事地點為路
    面寬闊之鄉○道路，升鴻公司人員雖於道路上堆置樹枝雜草
    等障礙物，足生往來交通之妨礙，但若能集中注意力小心駕
    駛，尚非完全不能加以注意防免，然林炳鑫仍未能有所趨避
    而撞及道路上所堆放之雜物，是其酒精濃度過量騎乘機車及
    未能注意車前狀況等過失情節，應係本件肇事之主要原因，
    至升鴻公司於施工時未設置警告標誌且於道路上堆置樹枝雜
    草等物，則為肇事之次要原因；而臺灣省竹苗區車輛行車事
    故鑑定委員會就前開車禍事故所為鑑定結果亦同此認定，有
    該委員會所作鑑定報告書1份在卷可憑（見原審卷107至110
    頁），本院審酌林炳鑫及被上訴人所負過失責任之情狀，認
    為林炳鑫應負過失責任之比例為70％，被上訴人應負過失責
    任比例則為30％，即應予減輕被上訴人所負損害賠償金額70
    ％。上訴人主張被上訴人有40%之責任云云，與前開認定不
    符，不足採取。依上述過失比例減輕後，上訴人得請求之賠
    償金額各為60萬元（計算式為0000000× (1 -70%)=600000
    ）。
八、按因連帶債務人中之一人為清償而消滅債務者，他債務人亦
    同免其責任，為民法第二百七十四條所明定。本件升鴻公司
    人員係因過失不法侵害他人之權利，應負損害賠償責任；而
    被上訴人為前開道路之管理機關，應隨時注意保持道路為可
    供安全使用之狀態，且於升鴻公司承包工程進行中，被上訴
    人亦負有隨時監督該公司依前揭規定設置警告標誌且勿於道
    路上隨意堆放障礙物之責任，其既未能善盡上開監督之責，
    使升鴻公司於施工過程中就此有所疏懈，即屬對於公共設施
    管理上之欠缺，且致人民之生命受到損害，應依上揭法條之
    規定，負國家賠償責任，均已如前述。又數人共同不法侵害
    他人之權利者，連帶負損害賠償責任。民法第一百八十五條
    第一項前段定有明文。被上訴人與升鴻公司於因前述事故，
    致林炳鑫死亡，係共同侵權行為，自應負連帶損害賠償責任
    。本件升鴻公司業於94年8月5日與上訴人達成民事和解，就
    上開事件已給付上訴人140萬元，有和解書在卷可憑（見原
    審卷153頁），且為上訴人自認無訛（見原審卷147、204頁
    ），該和解之賠償金顯係上訴人2人平均取得，依此計算，
    上訴人2人之損害賠償請求於各70萬元範圍內業已受償，被
    上訴人就此部分應同免其責任，惟如前述，上訴人得請求之
    損害賠償各為60萬元，已在上述被上訴人免其責任之範圍內
    ，上訴人自不得再向被上訴人請求損害賠償。
九、綜上所述，上訴人依國家賠償法第三條第一項及侵權行為之
    法律關係，請求被上訴人賠償之金額，因共同侵權人升鴻公
    司已賠償上訴人，連帶債務因清償而消滅，被上訴人免其責
    任。從而，上訴人請求被上訴人給付上訴人各150萬元本息
    （原審駁回上訴人300萬元本息請求，上訴人僅就各150萬元
    本息請求上訴），為無理由，應予駁回。原審為上訴人敗訴
    之判決，洵屬正當。上訴論旨，仍執陳詞，指摘原判決不當
    ，求予廢棄，為無理由。本件事證已臻明確，兩造其餘攻擊
    防禦方法及舉證，核與本件判決結果不生影響，無庸逐一論
    列，併此敘明。
據上論結：本件上訴為無理由，依民事訴訟法第四百四十九條第
一項、第七十八條、第八十五條第一項前段，判決如主文。
中    華    民    國    95    年     6    月    21    日
                      民事第一庭審判長法  官  吳火川
                                      法  官  陳繼先
                                      法  官  饒鴻鵬
如對本判決上訴，須於收受判決送達後二十日內向本院提出上訴
書狀，其未表明上訴理由者，應於提出上訴後二十日內向本院提
出上訴理由書 (須按他造人數附具繕本)。
上訴時應提出委任律師為訴訟代理人之委任狀。具有民事訴訟法
第四百六十六條之一第一項但書或第二項之情形為訴訟代理人者
，另應附具律師及格證書及釋明委任人與受任人有該條項所定關
係之釋明文書影本。
                                      書記官  陳如慧
中    華    民    國    95    年    6     月    22    日
                                                      Ｈ


司法院資訊處製作；財團法人民間司法改革基金會備份。
